【裁判字號】    89,上易,60
【裁判日期】    890607
【裁判案由】    損害賠償
【裁判全文】
臺灣高等法院民事判決  八十九年度上易字第六十號
      上  訴  人  乙○○
      被  上訴人  甲○○
      訴訟代理人  趙國生  律師
右當事人間請求損害賠償事件，上訴人對於中華民國八十八年十二月九日臺灣臺北地
方法院八十八年度訴字第二三三九號第一審判決提起上訴，本院判決如左：
    主    文
上訴駁回。
第二審訴訟費用由上訴人負擔。
    事    實
甲、上訴人方面：
壹、聲明：
  一請將原判決廢棄。
  二被上訴人應給付上訴人新台幣七十萬元，並自起訴狀繕本送達之翌日起至清償日
    止，按年利率百分之五計付利息。
  三第一、二審訴訟費用由被上訴人負擔。
貳、陳述：除與原判決記載相同者，茲引用之外，補稱：
  一緣上訴人配偶鄭淑月係於八十五年間向當時經營當鋪之被上訴人借款本息共新台
    幣八百五十萬元，被上訴人除要求上訴人配偶鄭淑月簽發蘭冠國際開發有限公司
    （法定代理人鄭淑月）名義面額各為三百萬元，二百萬元，二百萬元及一百五十
    萬元支票共四張作為清償憑證外，另再加以鄭淑月及上訴人共同簽發同上面額之
    本票四張當作保證票。惟上訴人配偶鄭淑月為清償公司債務，乃將其所有坐落台
    北市○○區○○段三小段二００地號及其門牌台北市○○○路三八０號一樓之房
    地，經被上訴人介紹賣給訴外人陳傳生。陳傳生於八十五年十月十五日交付鄭淑
    月面額五百萬元之支票二張，作為給付買賣價款之一部份，當時被上訴人表示要
    等一千萬元之支票全部兌領後，才會將上開支票及本票退還上訴人及配偶等，不
    料被上訴人將陳傳生之一千萬元之支票兌領後，卻拒不將支票及本票退還上訴人
    等，除將支票屆時提示外，並持本票向法院聲請強制執行裁定。
  二原判決所引另案確定判決就重要爭點顯有違背法令情形：
  (一)查被上訴人對於收受訴外人陳傳生簽發面額各五百萬元（共一千萬元）支票二紙
    ，並已兌領之事實，業經自認在卷，被上訴人主張兩張支票係上訴人之妻鄭淑月
    與陳傳生間買賣房地之資金流程，並非償還被上訴人之借貸八百五十萬元（含被
    上訴人聲請假扣押之二百萬元本票債權）等語抗辯，謹按被上訴人既自認兌領鄭
    淑月背書之支票共一千萬元之事實，倘該一千萬元如非被上訴人所主張之資金流
    程，則該一千萬元當屬償還被上訴人八百五十萬元之債權，否則上訴人之妻自無
    交付該二張支票予被上訴人之理由，而系爭本票二百萬元之票據債權屬於上開八
    百五十萬元，債權之一部分，如被上訴人該八百五十萬之債權已獲清償，則系爭
    本票二百萬元債權亦隨同消滅，被上訴人自不得提示請求，被上訴人竟將之向法
    院申請假扣押，並對上訴人財產實施假扣押，當有故意侵權行為之賠償責任，此
    乃本案之重要爭執點。
  (二)查台北地方法院八十七年簡上字第六０四號就被上訴人與鄭淑月等間給付票款事
    件，雖判決上訴人及妻鄭淑月敗訴確定，但該另案判決對被上訴人主張其收受，
    鄭淑月背書之訴外人陳傳生簽發二張支票面額共一千萬元予以兌領之理由，係供
    資金流程乙節，上訴人及妻鄭淑月既已否認，其舉證責任，當由被上訴人負擔，
    上開確定判決就上開供資金流程之事實，未經被上訴人舉證證明，即為上訴人不
    利之判決，其確定當違反民事訴訟法第二七七條之規定。
  (三)被上訴人資金流程之主張，應以上訴人之妻鄭淑月與陳傳生買賣契約上及供資金
    流程用之票據上，有關鄭淑月之簽收署名及印章屬真正為前提，而鄭淑月在另案
    否認上開契約及簽收之票據等書面上「鄭淑月」之簽署印文為真正，原審法院自
    應命被上訴人必須提出該契約及票據之原本。以供查證鄭淑月之署名及印文有無
    出於偽造，而上開確定判決，並未命被上訴人提出爭執契約等書面原本，送請鑑
    定，僅以影印本作為判決之依據，故其確定判決當屬違反民事訴訟法第三五二條
    及第三五三條之規定。至該確定判決所引證人林秀蘭等人之證言，因均非訴外人
    陳傳生與上訴人及妻鄭淑月訂約時，在現場目睹之人，自無法證明當時有資金流
    程之事實，林秀蘭等人之傳聞，原確定判決採為證據，亦屬違法。
  (四)查有關前項契約上及票據影本上之有關鄭淑月之簽名及印文是否出於偽造，上訴
    人及妻鄭淑月在台北地檢署八十七年偵續字第二三六號，既已具狀聲請命訴外人
    陳傳生提出契約原本，並向台灣銀行營業部及台灣土地銀行信義分行調閱票據之
    原本，予以鑑定，至今雖仍未有結果。惟據訴外人陳傳生於上開偵查案偵查時所
    提出之契約書所附票據影本上簽收人「鄭淑月」三字，經檢察官當庭勘驗，認為
    係影印，並非鄭淑月親自簽署，此項事實，因契約及契約所附簽收票據影本均存
    於上開偵查卷內，請本院依修正之民事訴訟法第三五０條第二項規定調查予以勘
    驗，即可證明上訴人上開主張之事實，如經查明，被上訴人所主張其兌領一千萬
    元支票為資金流程之事實不存在，則另案確定判決就本案重要爭執點即可推翻。
  (五)依上所述，上訴人與被上訴人間，除前述之八百五十萬元外，並無其他債務，該
    八百五十萬元之債務，已因被上訴人兌領上訴人夫婦交付之一千萬元票據，既非
    資金流程，當已清償而告消滅，則被上訴人將已消滅之系爭本票債權，意圖不法
    所有，予以提示，申請法院假扣押上訴人之財產，造成上訴人上開損失，當依民
    法第一八四條規定，賠償上訴人之損失。
  三查原判決所引用最高法院六十七年度台上字第一四０七號判例意旨，係以本案訴
    訟判決敗訴確定所為撤銷假扣押裁定，不得視為民事訴訟法第五三一條所謂因自
    始不當而撤銷，核與本件撤銷假扣押裁定，係出於被上訴人自行聲請，核與前開
    判例意旨有別。謹按本件被上訴人持有系爭二百萬元本票，如明知業已獲清償而
    應交還上訴人及妻鄭淑月，卻藉故拒還，再持該本票向法院聲請假扣押裁定，其
    行為無非藉合法掩飾不法，本誠信公平原則，其假扣押裁定，當與「自始不當而
    撤銷」無異，原審誤解判例意旨，作為不利上訴人之認定，當屬違誤。
乙、被上訴人方面：
壹、聲明：
  一上訴駁回。
  二第一、二審訴訟費用均由上訴人負擔。
  三如受不利判決，願供擔保，請准宣告免為假執行。
貳、陳述：除與原判決記載相同者，茲引用之外，補稱：
  一按假扣押制度係為保全將來之強制執行而設，債權人之請求如經本案判決其勝訴
    確定，或取得與確定判決有同一效力之執行名義，再以該確定判決或其他執行名
    義，就假扣押之標的，聲請執行法院為債償其債權之強制執行，均屬正當權利之
    行使，對於債務人因假扣押或供擔保所受之損害，無賠償責任之可言。
  二被上訴人確實享有系爭本票債權：
  (一)按訴訟標的之法律關係，於確定之終局判決中已經裁判者，就該法律關係有既判
    力，當事人不得以該確定判決事件終結前所提出或得提出而未提出之其他攻擊防
    禦方法，於新訴訟為與該確定判決意旨相反之主張，法院亦不得為反於該確定判
    決意旨之裁定，參照行政法院七十二年度判字第三三六號判例。
  (二)經查，台北地方法院八十七年度簡上字第六０四號確定之終局判決中，就兩造所
    爭執據以執行假扣押之債權即系爭二百萬元之本票債權之法律關係已為判決，命
    上訴人債償票據債務二百萬元確定在案，揆諸前揭判例所示，自應受上開判決既
    判力之拘束不得再提出上開確定判決意旨相反之主張，從而被上訴人以確定判決
    就假扣押之標的聲請執行法院為清償其債權之強制執行，均屬正當權利之行使，
    對於上訴人因假扣押或供擔保所受之損害，當無賠償責任之可言。
    理    由
一、本件上訴人起訴主張被上訴人持有上訴人簽發面額二百萬元之本票（以下簡稱系
    爭本票），係兩造間借貸本息八百五十萬元中之一張，嗣因被上訴人已受領上訴
    人之配偶鄭淑月出售房地所得價款，即訴外人陳傳生簽發之面額各五百萬元之支
    票二紙，並已兌現，故被上訴人系爭本票之債權，業已受償而消滅，且被上訴人
    已將系爭本票債權轉讓予第三人沈榮波，實際上視同就同一債權為二次取償，其
    債權亦告消滅，是被上訴人明知系爭本票業已受償，不得再行主張權利，竟持之
    向本院聲請假扣押裁定，進而實施假扣押，查封上訴人所有門牌號碼台北市○○
    區○○路一段一一二號四樓房屋，連同基地持分，使上訴人受到無法享受自用住
    宅優惠稅率之損失，須繳交較自用住宅率多八百三十萬元，被上訴人於假扣押時
    ，既有以故意不法侵害上訴人之權利，依民法第一百八十四條第一項規定應受賠
    償責任，且因被上訴人實施假扣押後，於八十八年二月間自行聲請撤銷原假扣押
    裁定，經台灣台北地方法院以八十八年度全聲字第八九號准許撤銷在案，是被上
    訴人亦應依民事訴訟法第五百三十一條之規定負賠償責任，爰先就被上訴人本件
    假扣押所供擔保七十萬元予以請求賠償，求為令被上訴人應給付上訴人七十萬元
    ，並自起訴狀繕本送達之翌日起至清償日止，按週年利率百分之五計算之利息之
    判決等語。
    被上訴人則以：被上訴人所持有上訴人簽發面額貳佰萬元之本票，屆期未獲清償
    ，為避免上訴人隱匿財產，甚至逃匿無蹤，而有日後不能強制執行或甚難執行之
    損害，爰依民事訴訟法保全程序假扣押之規定聲請假扣押，並實施假扣押執行在
    案，係權利之行使，並不具有任何違法性可言，另上訴人係以受有「受損增值稅
    之金額約八百三十萬元左右」而主張被上訴人應賠償其損害，惟上訴人是否業已
    支出八百三十萬元而發生實際損害等事實，非但牽涉侵權行為之成立要件且係對
    上訴人有利之事實，故上訴人應就其實際上有無受損害，支出八百三十萬元部分
    負舉證之責。且原法院八十七年度簡上字六０四號確定判決亦認定被上訴人得請
    求上訴人清償票據債務，則上訴人自不得在本事件中任作相反之主張等語，資為
    抗辯。
二、查上訴人起訴主張被上訴人以其持有上訴人簽發系爭本票，未獲清償為由，向原
    法院聲請假扣押，經原法院以八十六年度裁全字第三八一三號裁定，准其以七十
    萬元供擔保後，得對上訴人之財產在二百萬元範圍內為假扣押，被上訴人提供擔
    保後，聲請原法院八十六年度民執全字第二五０三號實施假扣押，將上訴人所有
    門牌號碼台北市○○區○○路一段一一二號四樓房屋，連同基地持分予以查封，
    嗣因被上訴人實施假扣押後，於八十八年二月間自行聲請撤銷原假扣押裁定，經
    原法院以八十八年度全聲字第八九號准許撤銷在案等情，業據上訴人提出與陳述
    相符之原法院八十六年度裁全字第三八一三號民事裁定、八十八年度全聲字第八
    九號民事裁定及台北杭南郵局存證信函等影本為證，且為被上訴人所不爭執，堪
    信上訴人該部分主張為真實。
三、惟按因侵權行為所發生之損害賠償請求權，以有故意或過失不法侵害於他人權利
    ，或故意以背於善良風俗之方法，加損害於他人為成立要件，民法第一百八十四
    條第一項規定甚明；本件上訴人以系爭本票債權，業因被上訴人已受領上訴人之
    配偶鄭淑月所交付訴外人，陳傳生簽發之面額五百萬元之支票二紙並已兌領，故
    生清償效力，從而本票債權歸於消滅，主張被上訴人聲請及實施假扣押係故意之
    侵權行為，然查：
  (一)、按法院於確定判決理由中，就訴訟標的以外當事人主張之重要爭點，本於當事
      人辯論之結果，已為判斷時，除有顯然違背法令之情形或當事人已提出新訴訟
      資料，足以推翻原判斷之情形外，應解為在同一當事人，就與該重要爭點有關
      所提起之他訴訟，法院及當事人對該重要爭點之法律關係，皆不得任作相反之
      判斷或主張，以符民事訴訟法上之誠信原則，最高法院八十四年度台上字第二
      五三○號著有判決可稽。
  (二)、經查，兩造所爭執之主要爭點，即案外人鄭淑月有無向訴外人林秀蘭借款及日
      後被上訴人有無交付五百萬元之支票二紙以供清償之用，業經原法院八十七年
      度簡上字第六○四號民事判決中認定系爭二紙五百萬元支票，僅為上訴人配偶
      鄭淑月所有坐落台北市○○區○○段三小段二○○地號及其建物暨門牌號碼台
      北市○○○路三八○號一樓不動產買賣契約之資金流向證明而已，實際並無交
      付收受予上訴人之配偶，並進一步說明：「被上訴人（指上訴人）就其所稱其
      已背書交付訴外人陳傳生給付被上訴人之買賣價金，即以陳傳生為發票人，台
      灣土地銀行信義分行為付款人，面額各五百萬元之支票二紙而清償其所積欠上
      訴人之款項，並未舉證以實其說，從而，被上訴人鄭淑月、乙○○既分別為系
      爭本票之發票人及保證人，依票據法第一百二十一條、第二十九條第一項、第
      一百二十四條、第六十一條及第九十六條之規定，本票之發票人應依票載文義
      擔保付款，發票人及其他票據債務人就票據債務應負連帶清償之責，是被上訴
      人對於系爭票款債務自應負連帶清償責任，則上訴人（指被上訴人）請求被上
      訴人連帶清償票據債務二百萬元及自八十五年十月一日起至清償日止，按週年
      利率百分之六計算之利息為有理由，應予准許」等語，此觀諸卷附該判決書、
      最高法院八十八年度台簡抗字四十九號民事裁定書自明，況且從上訴人所提台
      北杭南郵局第一四六九號存證信函可知，被上訴人將系爭本票債權轉讓予第三
      人沈榮波係於八十八年四月間，故被上訴人聲請假扣押及實施假扣押時，仍為
      債權人，其債權尚未移轉予第三人，核被上訴人持系爭本票向原法院聲請假扣
      押裁定，更進一步實施假扣押，所為均屬其行使權利所必要之合法行為，且上
      訴人就被上訴人有何「明知」無足以本票裁定實施假扣押之事實，並未舉證以
      實其說，殊不能以被上訴人提起假扣押裁定，進而實施強制執行，事後撤銷假
      扣押裁定，係「故意或過失」侵害上訴人財產權之「不法行為」，故被上訴人
      所為既未構成侵權行為，上訴人自無從依侵權行為之法律規定請求被告賠償損
      害。
  (三)、上訴意旨雖主張原判決所引另案確定判決雖判決上訴人及妻鄭淑月敗訴確定，
      但該另案判決就重要爭點顯有違背法令情形，查被上訴人對於收受訴外人陳傳
      生簽發面額各五百萬元（共一千萬元）支票二紙，並已兌領之事實，業經自認
      在卷，則該一千萬元當屬償還被上訴人八百五十萬元之債權，否則上訴人之妻
      自無交付該上訴人之理由，被上訴人辯稱係供資金流程乙節，上訴人及妻鄭淑
      月既已否認，其舉證責任，當由被上訴人負擔，上開確定判決就上開供資金流
      程之事實，未經被上訴人舉證證明，即為上訴人不利之判決，其確定違反民事
      訴訟法第二七七條之規定。又鄭淑月在另案否認上開契約及簽收之票據等書面
      上「鄭淑月」之簽署印文為真正，原審法院自應命被上訴人必須提出該契約及
      票據之原本。以供查證鄭淑月之署名及印文有無出於偽造，而上開確定判決，
      並未命被上訴人提出爭執契約等書面原本，送請鑑定，僅以影印本作為判決之
      依據，故其確定判決當屬違反民事訴訟法第三五二條及第三五三條之規定。
      至該確定判決所引證人林秀蘭等人之證言，因均非訴外人陳傳生與上訴人及妻
      鄭淑月訂約時，在現場目睹之人，自無法證明當時有資金流程之事實，林秀蘭
      等人之傳聞，原確定判決採為證據，亦屬違法。有關前項契約上及票據影本上
      之有關鄭淑月之簽名及印文是否出於偽造，上訴人及妻鄭淑月在台北地檢署八
      十七年偵續字第二三六號，經檢察官當庭勘驗，認為係影印，並非鄭淑月親自
      簽署，此項事實，因契約及契約所附簽收票據影本均存於上開偵查卷內，請調
      查予以勘驗，即可證明上訴人上開主張之事實，如經查明，則另案確定判決就
      本案重要爭執點即可推翻云云。惟查，台北地方法院八十七年度簡上字第六０
      四號確定之終局判決中，就兩造所爭執據以執行假扣押之債權即系爭二百萬元
      之本票債權之法律關係已為判決，命上訴人債償票據債務二百萬元確定在案，
      揆諸前揭判例所示，兩造自應受上開判決既判力之拘束，不得再以該確定判決
      事件終結前所提出或得提出而未提出之其他攻擊防禦方法，於新訴訟為與該確
      定判決意旨相反之主張，法院亦不得為反於該確定判決意旨之裁判。是以上訴
      人所稱縱然屬實，亦屬得否對該確定判決提起再審之訴之問題，在未獲得勝訴
      推翻該確定判決前，仍應受上開判決既判力之拘束。上訴人執此主張，並非可
      採。從而被上訴人以確定判決就假扣押之標的聲請執行法院為清償其債權之強
      制執行，均屬正當權利之行使，對於上訴人因假扣押或供擔保所受之損害，當
      無賠償責任之可言。
四、又按假扣押裁定，因自始不當而撤銷，或因第五百二十九條第二項及第五百三十
    條第三項之規定而撤銷者，債權人應賠償債務人因假扣押或供擔保所受之損害，
    民事訴訟法第五百三十一條定有明文。所謂假扣押裁定因自始不當而撤銷，係指
    對於假押裁定抗告，經抗告法院依命假扣押時客觀存在之情形，認為不應為此裁
    定而撤銷之情形而言，若係因本案訴訟敗訴確定而撤銷該裁定，僅屬因命假扣押
    以後之情事變更而撤銷，尚非該條所謂因自始不當而撤銷（最高法院六十七年度
    台上字第一四０七號判例意旨參照）；從而，本件之爭點，即在於上訴人之請求
    是否符合該法第五百三十一條所謂之「假扣押裁定，因自始不當而撤銷」之情形
    。惟查，依上訴人主張之事實，為被上訴人與上訴人假扣押裁定事後上訴人撤銷
    假扣押之裁定，雖上訴人主張被上訴人自始明知渠等與上訴人間並無系爭本票債
    權存在，仍聲請本院為假扣押裁定，係屬假扣押裁定自始不當之情形等語，然查
    ，被上訴人係以因本票裁定為由向原法院聲請對上訴人為假扣押裁定，但被上訴
    人於聲請本票裁定時，係合法權利人，已如前所述，而其後被上訴人本於民事訴
    訟法第五百三十條第三項撤銷其假扣押之裁定，係屬行使合法權利，因此本件上
    訴人以「假扣押裁定，因自始不當而撤銷」請求被上訴人連帶給付上開金額，於
    法無據，亦難謂有理由。
五、從而，上訴人主張本於侵權行為及假扣押自始不當之法律關係，請求被上訴人給
    付新台幣七十萬元，並自起訴狀繕本送達之翌日起至清償日止，按年利率百分之
    五計付利息，為無理由，不應准許。其假執行之聲請亦失所附麗，應併予駁回。
    原審為上訴人敗訴之判決，及駁回其假執行之聲請，並無不合。上訴意旨指摘原
    判決不當，求予廢棄改判，為無理由，應予駁回。
六、本件事證已明確，兩造其餘之攻擊防禦方法及所提之證據，經審酌後均無礙判決
    之結果，爰不予一一論述，附此敘明。
七、據上論結，本件上訴為無理由，爰判決如主文。
中      華      民      國    八十九    年      六      月      七      日
                                臺灣高等法院民事第六庭
                                    審判長法  官  藍  文  祥
                                          法  官  陳  博  享
                                          法  官  吳  謀  焰
右正本係照原本作成。
不得上訴。
中      華      民      國    八十九    年      六      月     十五     日
                                          書記官  吳  鎮  鑫


司法院資訊處製作；財團法人民間司法改革基金會備份。
